【裁判字號】    99,上易,369
【裁判日期】    990610
【裁判案由】    詐欺
【裁判全文】
臺灣高等法院高雄分院刑事判決         99年度上易字第369號
上  訴  人
即  被  告  甲○○
上列上訴人因詐欺案件，不服臺灣高雄地方法院98年度易字第15
57號中華民國99年2 月24日第一審判決（起訴案號：臺灣高雄地
方法院檢察署98年度偵字第27712 號；併辦案號：98年度偵字第
32930 、36308 號），提起上訴（併辦案號：同署99年度偵字第
8643號），本院判決如下：
     主  文
原判決撤銷。
甲○○幫助犯詐欺取財罪，處有期徒刑貳月，如易科罰金，以新
臺幣壹仟元折算壹日。
    事  實
一、甲○○可預見將自己所有之金融帳戶存摺、提款卡及密碼提
    供他人使用，可能遭詐騙集團利用作為詐騙被害人匯入款項
    ，及詐騙集團提領詐騙所得之犯罪工具，竟仍基於縱其提供
    之金融帳戶遭利用於實行詐欺取財犯罪，亦不違背其本意之
    不確定幫助犯意，於民國（下同）98年6 月23日下午3 、4
    時許，在高雄市高雄中學對面超商前，將其所申辦之華南銀
    行前鎮分行帳號0000000000000000000 號帳戶（下稱「系爭
    帳戶」）之存摺、提款卡及密碼均交付予不詳之詐欺集團成
    員，嗣該詐欺集團成員分別基於詐欺取財之犯意，以如附表
    所示詐欺手法，致如附表所示被害人均陷於錯誤而匯款至系
    爭帳戶內，嗣因察覺受騙，分別報警處理，循線查獲上情。
二、案經乙○○訴由雲林縣警察局西螺分局報告臺灣雲林地方法
    院檢察署呈請臺灣高等法院檢察署檢察長核轉臺灣高雄地方
    法院檢察署檢察官偵查起訴，及黃啟書、戊○○、丙○○、
    丁○○訴由高雄市政府警察局小港分局、臺北縣政府警察局
    土城分局報告臺灣高雄地方法院檢察署檢察官偵查移送併辦
    ，暨己○○訴由臺北縣政府中和第二分局報告臺灣板橋地方
    法院檢察署呈請臺灣高等法院檢察署檢察長核轉臺灣高雄地
    方法院檢察署檢察官移送本院併辦。
    理  由
一、證據能力部分：
    按被告以外之人（包括證人、鑑定人、告訴人、被害人及共
    同被告等）於審判外之陳述雖不符刑事訴訟法第159 條之1
    至之4 等4 條之規定，而經當事人於審判程序同意作為證據
    ，法院審酌該言詞陳述或書面陳述作成時之情況，認為適當
    者，亦得為證據；當事人、代理人或辯護人於法院調查證據
    時，知有刑事訴訟法第159 條第1 項不得為證據之情形，而
    未於言詞辯論終結前聲明異議者，視為有前項之同意，同法
    第159 條之5 定有明文。本判決所引下列證據，其原屬於審
    判外之言詞陳述或書面陳述部分，檢察官同意作為證據，被
    告或同意作為證據或未於言詞辯論終結前表示異議（見本院
    第24頁準備程序筆錄），本院審酌各該證據作成時之情況，
    認為作為證據並無不當，依上開規定，均得作為證據。
二、訊據上訴人即被告甲○○矢口否認有上開幫助詐欺取財犯行
    ，辯稱：伊因求職要從事收款工作，對方要求提供帳戶供審
    核，才交付帳戶資料予對方云云。經查：
(一)、系爭帳戶係被告於87年4 月16日在華南銀行前鎮分行開設，
    並於98年6 月15日申請提款卡，為被告所自承（警卷第6 頁
    ），並有華南商業銀行前鎮分行98年7 月16日華前存字第09
    8157號函及附件交易明細、98年7 月13日華前存字第098151
    號函及附件交易明細在卷可憑（警卷第26～29頁、他一卷第
    6 ～11頁）。而被害人乙○○、黃啟書、戊○○、丙○○、
    丁○○、己○○分別於附表所示之時間，因遭詐騙集團成員
    施以前述詐術，陷於錯誤，各匯款如附表所示金額至被告系
    爭帳戶，亦據被害人等於警詢時分別指訴綦詳（警卷第20～
    22頁、他一卷第35～36、44～45、52～53、60～61頁、臺灣
    板橋地方法院檢察署98年度偵字第29456 號卷第7 至9 頁）
    ，並有報案三聯單、受理各類案件紀錄表、自動櫃員機匯款
    明細表、系爭帳戶交易明細在卷足參。足認被告之系爭帳戶
    確遭詐騙集團成員用於詐騙被害人匯入款項後，再以提款卡
    提領之犯罪工具無訛。
(二)、1.被告於警詢時先辯稱：伊於98年5 月18日看自由時報G4版
    應徵轎車司機，聯絡門號0000000000號行動電話，與自稱「
    阿彬」之男子聯絡，該男子留下門號0000000000號行動電話
    ，嗣伊於98年6 月28日在高雄中學對面超商，將系爭帳戶交
    付予「阿彬」之屬下男子；伊於98年7 月2 日因撥打000000
    0000號不通，又看當日自由時報G3版應徵轎車司機，聯絡門
    號0000000000號行動電話，與同一位自稱「阿彬」之男子聯
    絡，該男子又留下門號0000000000號行動電話云云（警卷第
    4 ～5 頁），嗣警方告以被害人乙○○於98年6 月24日匯款
    共10萬元至系爭帳戶而遭提領一空等情，被告始改稱：伊於
    98年6 月15日申請提款卡，於98年6 月23日交給綽號「阿彬
    」男子云云（警卷第6 頁），其供述前後反覆，已非無疑。
    又依被告於警詢時提出之分類廣告之報紙影本，其上緣業經
    截去而無法辨識報紙名稱及日期，已難於證明被告係依該報
    紙分類廣告應徵工作，況經原審調閱被告使用之門號000000
    0000號行動電話自98年6 月1 日至98年7 月10日雙向通聯電
    話紀錄，該門號於上開期間並無與被告提出分類廣告所載門
    號0000000000及0000000000門號有通聯紀錄，核被告供詞與
    其提出之分類廣告影本所載門號及其使用之上開門號雙向通
    聯電話紀錄均不相符，是被告是否確如其所辯於前揭時間閱
    覽報紙廣告應徵工作，亦非無可疑。2.又被告於警詢時辯稱
    ：對方說伊工作每天要收到現金，怕伊將錢提領一空，要用
    帳戶來控制伊，才會將系爭帳戶提款卡、密碼交付對方云云
    （警卷第6 頁），於原審審理時則稱：對方說要審核伊帳戶
    有無欠銀行貸款或信用卡債務，看伊之系爭帳戶能否使用云
    云（原審易字卷第15頁），其前後所辯交付系爭帳戶提款卡
    、密碼予他人之目的不符，自難遽予採信。3.被告已於98年
    6 月23日交付上開存摺、提款卡及密碼予對方，而據被告陳
    稱其又無法與綽號「阿彬」等人取得聯繫，對於所應徵工作
    亦音信杳然云云；倘係如此，被告應知對方係在詐取其存摺
    等，但被告迄98年8 月5 日經警方通知到案詢問前，並未向
    警方報案，其上開亦未向金融機關申報止付，殊違常情。4.
    一般查詢銀行信用，除由受查詢人自行向銀行申請查詢外，
    亦僅需帳戶戶名、帳號、金融卡號等資料，即為已足，何須
    交付提款卡甚至密碼；被告應徵之工作如係代公司收款，亦
    應由被告將現金親自繳回，或匯款至公司帳號即可，豈有先
    存入自己之帳戶，再由公司持被告之提款卡提領，不僅迂迴
    而耗費時間心力，且徒增手續費之損失。被告為高職畢業，
    且有20多年工作經驗，先前應徵工作均有面試，而本件工作
    卻僅在電話中談成即交付個人所有系爭帳戶予對方等情，業
    據被告於偵訊時供承在卷（偵一卷第4 ～5 頁），衡情，被
    告並非毫無社會經歷之人，僅因見報紙求職廣告即率然交付
    個人帳戶予素不相識之人，被告所辯求職過程顯悖常情，殊
    難採信。
(三)、刑法上之故意，可分為直接故意與間接故意（不確定故意）
    ，所謂「不確定故意」，係指行為人對於構成犯罪之事實，
    預見其發生而其發生並不違背其本意者，刑法第13條第2 項
    定有明文。金融帳戶之存摺、提款卡乃個人重要理財之物，
    若落入不明人士手中，極易被利用為取贓之犯罪工具，一般
    人均有妥為保管以防止他人任意使用之認識，縱有特殊情況
    偶須交付他人使用，亦必深入瞭解用途及合理性，始會安心
    提供。又近年來利用人頭帳戶遂行詐欺或恐嚇取財之案件眾
    多，廣為報章雜誌及新聞媒體所報導，相關政府機關亦不斷
    透過媒體加強宣導民眾防範詐騙之知識，依當前社會一般人
    之智識程度與生活經驗，對於非依正常程序要求提供金融帳
    戶存摺、印鑑章、提款卡及密碼者，均能預見係為取得人頭
    帳戶供作犯罪工具使用，已屬一般生活常識。本件被告教育
    程度為高職畢業，有20多年工作經驗已如前述，對上開社會
    通常知識應無不能預見之可能，又非毫無求職經驗，自當知
    悉正常之應徵工作，不致要求繳交個人帳戶之提款卡及提款
    密碼，縱有所謂之「阿彬」要求其交付系爭帳戶提款卡及密
    碼，然既非應徵工作之正常程序所需，顯係另有不法用途，
    被告雖不能明知究竟上開帳戶將遭如何不法利用，然依其智
    識及生活經驗，對於該帳戶可能遭利用作為詐欺犯罪之工具
    仍應有所預見，竟仍將系爭帳戶之提款卡及密碼，交付予並
    非熟識之上開不詳成年男子，不論原因為何，終究係以所交
    付之帳戶遭如何利用均無所謂之意思而為交付。本件雖無證
    據足認被告與上開詐騙集團成員有何共犯之犯意聯絡或參與
    詐欺取財之行為，然對於所提供上開帳戶資料可能遭利用作
    為詐欺取財之犯罪工具，因而幫助該詐騙集團實行詐欺取財
    犯罪，既非無預見，仍然加以提供，主觀上之間接幫助故意
    已堪認定。
(四)、綜上所述，被告所辯係事後卸責之詞，不足採信，本件事證
    明確，被告之犯行堪以認定，應依法論科。
三、按刑法上之幫助犯，係對於犯罪與正犯有共同之認識，而以
    幫助之意思，對於正犯資以助力，而未參與實施犯罪之行為
    者而言（最高法院88年度臺上字第1270號判決意旨參照）。
    被告甲○○提供其帳戶之存摺、提款卡及密碼與不詳之詐騙
    集團成員使用，作為詐騙被害人匯入款項並提領詐得款項之
    工具，然單純提供金融帳戶不等同於實行詐術，使被害人陷
    於錯誤而匯款之詐欺取財罪構成要件行為，僅屬對遂行詐欺
    取財犯行資以助力之幫助行為。此外，復無證據足認被告與
    詐騙集團成員間，就上開詐欺取財行為有何犯意聯絡，或參
    與詐欺取財之構成要件行為，即不得遽論其為詐欺取財罪之
    共同正犯，僅能論以幫助犯。核被告所為，係犯刑法第30條
    第1 項前段、第339 條第1 項詐欺取財罪之幫助犯，爰依刑
    法第30條第2 項規定，按正犯之刑減輕之。又詐騙集團成員
    雖利用被告所提供之系爭帳戶作為犯罪工具，分別詐取被害
    人乙○○、黃啟書、戊○○、丙○○、丁○○、己○○等6
    人之金錢，惟被告僅有一次提供系爭帳戶之幫助行為，屬一
    次幫助行為，幫助詐騙集團遂行6 次詐欺取財犯行（至於附
    表編號6 部分，詐欺行為人係基於1 次詐欺取財之犯意，而
    要被害人分3 次接續匯款，僅屬1 次詐欺取財行為），為同
    種想像競合犯，應依刑法第55條前段之規定，從一情節較重
    （被害人乙○○遭詐取之金額10萬元較高）之幫助詐欺取財
    罪處斷。公訴人雖未就如附表編號2 ～6 之幫助詐欺犯行提
    起公訴，惟既與起訴部分有裁判上一罪關係，本院自得併予
    審理。
四、原審論處被告幫助詐欺取財罪責，固非無見；惟查，附表編
    號6 被害人己○○被詐騙而匯入被告上開帳戶9 萬5000元，
    被告此部分幫助詐欺取財之犯行，原審未及審酌，被告上訴
    意旨否認犯罪雖不足取，但原判決既有上開可議之處，仍無
    可維持，應將原判決撤銷改判。爰審酌被告提供帳戶幫助他
    人犯罪，並未實際參與詐欺犯行，所為影響社會交易安全，
    增加被害人追償及警察機關偵查犯罪之困難，所提供之金融
    帳戶僅1 個，各該被害人遭詐騙之金額及其犯罪後之態度等
    一切情狀，仍如原審量處如主文第二項所示之刑，並諭知易
    科罰金之折算標準。
據上論斷，應依刑事訴訟法第369 條第1 項前段、第364 條、第
299 條第1 項前段，刑法第339 條第1 項、第30條、第55條前段
、第41條第1 項前段，刑法施行法第1 條之1 ，判決如主文。
本案經檢察官陳宗吟到庭執行職務。
中    華    民    國    99    年    6     月    10    日
                刑事第六庭  審判長法  官  王憲義
                                  法  官  簡志瑩
                                  法  官  邱永貴
以上正本證明與原本無異。
不得上訴。
中    華    民    國    99    年    6     月    10    日
                                  書記官  鄭翠芬
附錄論罪科刑法條：
中華民國刑法第339 條第1 項
（普通詐欺罪）
意圖為自己或第三人不法之所有，以詐術使人將本人或第三人之
物交付者，處5 年以下有期徒刑、拘役或科或併科1 千元以下罰
金。
附表
┌──┬───┬──────┬─────┬─────────────┐
│編號│被害人│  匯款時間  │ 匯款金額 │  詐    欺    手    法    │
│    │      │            │（新臺幣）│                          │
├──┼───┼──────┼─────┼─────────────┤
│ 1  │乙○○│98年6 月24日│ 共10萬元 │以網路電話來電詐稱要援交，│
│    │      │13時40分許至│          │致被害人陷於錯誤，依指示匯│
│    │      │16時19分許  │          │款至被告帳戶。            │
├──┼───┼──────┼─────┼─────────────┤
│ 2  │黃啟書│98年6 月24日│  3,200元 │在網路露天拍賣網站刊登販賣│
│    │      │12時許      │          │液晶顯示器之訊息，被害人瀏│
│    │      │            │          │覽該訊息後陷於錯誤，遂依該│
│    │      │            │          │訊息指示，匯款至被告帳戶。│
├──┼───┼──────┼─────┼─────────────┤
│ 3  │戊○○│98年6 月24日│  2,090元 │在網路奇摩拍賣網站刊登販賣│
│    │      │13時23分許  │          │顯示卡之訊息，被害人瀏覽該│
│    │      │            │          │訊息後陷於錯誤，遂依該訊息│
│    │      │            │          │指示，匯款至被告帳戶。    │
├──┼───┼──────┼─────┼─────────────┤
│ 4  │丙○○│98年6 月24日│  1,400元 │在網路露天拍賣網站刊登販賣│
│    │      │13時許      │          │海洋公園門票之訊息，被害人│
│    │      │            │          │瀏覽該訊息後陷於錯誤，遂依│
│    │      │            │          │該訊息指示，匯款至被告帳戶│
│    │      │            │          │。                        │
├──┼───┼──────┼─────┼─────────────┤
│ 5  │丁○○│98年6 月24日│  2,980元 │在網路奇摩拍賣網站刊登販賣│
│    │      │13時49分許  │          │液晶螢幕之訊息，被害人瀏覽│
│    │      │            │          │該訊息後陷於錯誤，遂依該訊│
│    │      │            │          │息指示，匯款至被告帳戶。  │
├──┼───┼──────┼─────┼─────────────┤
│ 6  │己○○│98年6 月25日│9,000 元、│自稱「寶寶」及「欣琴」之女│
│    │      │21時13分、24│85,000 元 │子於網路上發射訊息，佯稱可│
│    │      │分、31分。  │、1,000元 │外出援交，但須先確認身分，│
│    │      │            │          │要被害人匯款29,983元至玉山│
│    │      │            │          │銀行中和分行林銘隆帳戶，林│
│    │      │            │          │銘隆匯款後發覺帳戶金額異常│
│    │      │            │          │，向該女子反應，該女子佯向│
│    │      │            │          │被害人表示，其操作方式造成│
│    │      │            │          │有誤，造成系統異常，便要求│
│    │      │            │          │被害人匯款當作保證金，始能│
│    │      │            │          │將先前所匯金額返還，經雙方│
│    │      │            │          │談妥以9,500 元做為保證金，│
│    │      │            │          │致被害人又誤信為真，分3 次│
│    │      │            │          │匯款核計95,000元。        │
└──┴───┴──────┴─────┴─────────────┘

司法院資訊處製作；財團法人民間司法改革基金會備份。
